臺灣桃園地方法院民事判決　　　　　　　92年度訴字第2068號
原　　　告（即承受訴訟人）
　　　　　　己○○
　　　　　　壬○○
　　　　　　癸○○
　　　　　　丁○○
　　　　　　戊○○
　　　　　　辛○○
　　　　　　庚○○
　　　　　　丙○○○
　　　　　　甲○○○
上列 9人共
同訴訟代理
人　　　　　黃德財　律師
被　　　告　乙○○　　住台北市○○街○段91號6樓之9
訴訟代理人　吳奎新　律師
複　代理人　黃瑞真　律師
上列當事人間請求侵權行為損害賠償事件，於民國96年9 月11日
言詞辯論終結，本院判決如下：
    主    文
原告之訴駁回。
訴訟費用由原告負擔。
    事實及理由
甲、程序方面：
一、按當事人死亡者，訴訟程序在有繼承人、遺產管理人或其他
    依法令應續行訴訟之人承受其訴訟以前當然停止；承受訴訟
    人於得為承受時，應即為承受之聲明，民事訴訟法第168 條
    、第175 條第1 項分別定有明文。經查，本件原告之共同被
    繼承人子○○於提起本件訴訟後，於本件審理中之民國93年
    8 月6 月死亡，經原告己○○等9 人於94年3 月11日共同具
    狀聲明承受本件訴訟，此有原告所提出之子○○死亡證明書
    及原告之戶籍謄本在卷可稽。是原告共同具狀聲明承受本件
    訴訟，核與上開規定並無不合，自應准許。
二、次按訴狀送達後，原告不得將原訴變更或追加他訴。但擴張
    或減縮應受判決事項之聲明者，不在此限。民事訴訟法第25
    5 條第1 項第3 款定有明文。經查：本件原告起訴時，原請
    求被告給付新台幣（下同）2,110,000 元；嗣於96年5 月31
    日具狀變更其聲明為：被告應給付原告2,155,000 元，核屬
    擴張應受判決事項之聲明，揆諸上開規定，並無不合，應予
    准許。
乙、實體方面：
一、原告主張：緣被告認訴外人即原告之孫梁紘瑞欠債不還，且
    得知梁紘瑞之祖父即原告之共同被繼承人子○○富有資產。
    被告竟與姓名年籍不詳之成年男子，共同意圖為自己不法之
    所有，於88年5 月4 日，以被告自己及其配偶即訴外人林佳
    樺為收件人，分別投遞中華郵政快捷包裹郵件（下稱系爭快
    捷包裹）及報值限時掛號現金袋郵件（下稱系爭掛號信）。
    其中，系爭快捷包裹於88年5 月4 日晚間投交被告本人簽收
    受領；系爭掛號信則於88年5 月5 日投交林佳樺簽收。被告
    取得該兩份郵件後，將信封上地址、收件人之記載，以事先
    經電腦繕打後列印之收信地址為「中壢山東里8 鄰110 號」
    、收件人為「子○○」字條更換黏貼上。嗣被告將面額2,02
    7,800 元，發票日、到期日均為88年4 月26日，票號027680
    號本票1 張（下稱系爭本票），折疊後僅露出空白之發票人
    簽章欄，黏貼在系爭掛號信之信封背面上作為收執聯；另將
    日期為88年4 月26日、內容略載為「子○○同意就其孫子梁
    紘瑞積欠被告12,027,800元債務，擔任連帶保證人，並簽發
    票號：027680號之本票1 紙交予乙○○作為擔保」之保證書
    1 紙（下稱系爭保證書），以同前手法黏貼於系爭快捷包裹
    上，作為收執聯。於88年5 月間某日晚間7 時30分許，由上
    開不詳之成年男子，假冒郵差，至子○○住處，佯稱有掛號
    信及快捷包裹需領取，使不知情之子○○誤以簽收郵件及包
    裹之意思，在掛號信收執聯（實為系爭本票）上蓋章、按捺
    指印，並在快捷包裹收執聯（實為系爭保證書）上蓋章。被
    告及該男子以此方式，詐得系爭本票及保證書各1 紙後，復
    偽造子○○之署押於系爭本票及保證書上，足生損害於子○
    ○本人。並於同年8 月28日，由被告持本票向鈞院行使，聲
    請對於發票人子○○為本票強制執行，於裁定獲准後，並由
    被告以本票裁定再聲請鈞院民事執行處受理，以88年度執全
    字第1778號、88年度執全字第1776號、88年度執字第15607
    號強制執行事件，查封並公開拍賣子○○名下桃園縣中壢市
    ○○段188 地號（面積5557平方公尺）、第306 地號（面積
    6010平方公尺）土地及其上建物2 棟（下稱系爭房地）未果
    ，惟業已使子○○受有土地被查封之損失及非財產上之損害
    。子○○為免畢生努力打拼所得之田產陷入被奪去之危險中
    ，不得不提起各種訴訟以保衛自己財產，因而受有支出訴訟
    費用及律師費等損害。另因纏訟所生之心理壓力，造成子○
    ○聽力減退，並且因精神恍惚而誤踩鐵釘成傷，為此受有支
    出醫療費之損害。是本件原告因被告上開侵權行為，受有訴
    訟費用、律師費、醫療費用之支出，以及非財產上之損害、
    土地被查封之損失等損害。為此，爰依侵權行為之法律關係
    ，請求被告賠償其損害等語。並聲明：被告應給付原告2,15
    5,000 元。
二、被告則以：系爭本票及保證書均係由梁紘瑞填寫好後交給被
    告，縱系爭本票及保證書未經子○○之同意而簽立，惟其上
    之印文、指印均為真正，被告既轉由梁紘瑞處取得，則屬善
    意第三人，自仍得請求子○○給付票款及負連帶保證之責。
    是本件被告係正當權利之行使，並無侵權行為可言。退步言
    之，縱認被告偽造子○○名義之系爭本票及保證書之犯行為
    真實，然被告並未因此而自子○○處取得財物，即子○○並
    未因被告上開犯罪事實而受損害自明。況原告前於96年度訴
    易字第7 號刑事案件中曾提起附帶民事訴訟，惟經臺灣高等
    法院駁回確定，是就同一事實已判決確定者，原告自不得再
    為起訴主張。另因原告於88年7 月28日即已知悉系爭房地遭
    查封事件，然遲至92年方起訴主張權利，爰主張時效抗辯。
    又原告請求之訴訟費用、律師費、醫療費用之支出，與被告
    行為間並無因果關係；另土地被查封之損失是否存在、屬實
    ，不無疑義，且其請求之精神慰撫金亦屬過高，亦請法院酌
    減等語置辯。並聲明：(一)原告之訴及假執行之聲請均駁回；
    (二)如受不利判決，願供擔保請准免為假執行之宣告。
三、兩造不爭執之事實：
  (一)原告於88年7 月28日知悉其所有系爭房地經本院執行處以88
    年度執全字第1776號假扣押強制執行事件辦理查封登記，嗣
    以本院88年度執字第15607 號強制執行事件續為查封登記。
  (二)原告基於同一刑事案件所提起之刑事附帶民事訴訟，經臺灣
    高等法院以96年度訴易字第7號判決原告之訴駁回確定。
四、得心證之理由：
    原告主張被告以偽造有價證券及詐欺等行為，故意不法侵害
    其財產權及健康，並造成系爭財產與非財產上損害，自應負
    侵權行為損害賠償責任等情，為被告所否認，並以前揭情詞
    置辯。則本件爭點即為：?本件與臺灣高等法院96年度訴易
    字第7 號損害賠償事件是否屬同一事件？有無違反既判力?
    本件原告請求是否已罹於時效？若否，被告是否構成侵權行
    為？原告有無受損？兩者有無因果關係存在？原告得請求損
    害賠償範圍為何？茲析述如下：
  (一)本件並未違反一事不再理原則：
  1.按除別有規定外，確定之終局判決就經裁判之訴訟標的，有
    既判力；原告之訴，其訴訟標的為確定判決之效力所及者，
    法院應以裁定駁回之，民事訴訟法第400 條第1 項、第249
    條第1 項第7 款分別定有明文。又訴訟法上所謂一事不再理
    之原則，係指同一事件已有確定之終局判決者而言。而所謂
    同一事件，乃指同一當事人就同一法律關係而為同一之請求
    （最高法院19年上字第278 號判例意旨可資參照）。
  2.次按所謂一部請求，係指以在數量上為可分之金錢或其他代
    替物為給付目的之特定債權，債權人任意將其分割而就其中
    之一部分為請求，但就其餘部分不放棄其權利者而言，就實
    體法而言，債權人本得自由行使一部債權；在訴訟上，則為
    可分之訴訟標的，其既判力之客觀範圍以訴之聲明為限度，
    自應認僅就已起訴部分有中斷時效之效果，是除小額程序不
    得為一部請求外，依民事訴訟法第244 條第4 項規定：「（
    同條）第1 項第3 款之聲明，於請求金錢賠償損害之訴，原
    告得在第1 項第2 款之原因事實範圍內，僅表明其全部請求
    之最低金額，而於第一審言詞辯論終結前補充其聲明。其未
    補充者，審判長應告以得為補充」，其修正理由在於：「損
    害賠償之訴，由於涉及損害原因，過失比例、損害範圍等之
    認定，常須經專業鑑定以及法院之斟酌裁量，始能定其數額
    ，爰增訂第4 項，如原告未於第一審言詞辯論終結前補充其
    聲明，法院應依其表明之最低金額而為裁判」，蓋原告訴求
    部分既能與餘額部分分離，可各別成為審判對象，且法院未
    曾就餘額部分為審理而以無理由駁回時，該餘額部分既無應
    受保護之信賴或期待利益，自不在原訴求部分判決既判力範
    圍之內。因此若原告僅就債權之一部訴請債務人給付，而其
    餘部分未明確表示拋棄，縱使其餘部分未聲明保留，亦不因
    而使未請求部分歸於消滅。
  3.又按同一侵權行為之原因事實，原告得主張之損害賠償項目
    非限於一端，依據個案中所呈現之實際損害及其因果流程，
    或可請求財產上之損害、非財產上之損害，或兼予主張之，
    又財產上之損害賠償範圍又及於喪葬費用、扶養費用、支出
    生活上需要之費用或喪減勞動能力之填補等數細項，是縱同
    一原告向同一被告就同一侵權行為之原因事實先後提起數訴
    ，倘數訴所請求之賠償項目互異，當屬一部請求之情形，本
    院自難遽認原告提起之數侵權行為損害賠償訴訟，有悖於於
    一事不再理原則。
  4.查本件原告於前案提起附帶民事訴訟時主張：「子○○是因
    被告之不法犯行，…生前為了訴訟，精神上受到莫大的痛苦
    壓力，身體健康亦因之受創，而今去世」、「我們請求生命
    權損失賠償，是我父親受損害」、「伊等為子○○之繼承人
    ，為本件訴訟四處奔波，亦受有金錢及無法工作之損失」（
    見臺灣高等法院96年度訴易字第7 號卷第69頁、第86頁背面
    ）等語，是本件原告即承受訴訟人己○○等9 人於前訴所主
    張者，一為概括繼受子○○對被告之侵權行為損害賠償請求
    權，其中主張生命權受損害之部分；另一則為原告己○○等
    9 人本於自己對被告之侵權行為損害賠償請求權，其中主張
    訴訟勞費及無法工作損失之部分。經查：
    (1)就本件主張部分律師費、醫療費用、精神慰撫金，及訴訟
      費用之支出及土地被查封之損害而言：查子○○於本件起
      訴時主張：「被告以非法詐得之保證書為由，假扣押原告
      名下…土地…，造成…原告精神及物質之重大損失，原告
      （指子○○）為保障個人財產，…花費訴訟費用、律師費
      用及財產損失不貲，…為此六神無主因此被鐵釘刺傷腳底
      ，住院5 次治療，原告精神、名譽及物質之損失嚴重，…
      原告…請求211 萬元之損害賠償」、「（問：數額211 萬
      包含項目？）訴訟費120,279 元、律師費199,500 元、醫
      療費208,601 元、精神名譽損失100 萬元、2 筆土地被查
      封之損失即581,620 元」（見本院卷第10頁、第71頁）等
      語，是本件原告己○○等9 人於承受訴訟時，係概括繼受
      子○○對被告之侵權行為損害賠償請求權，其中主張訴訟
      費、律師費、醫療費、精神名譽損失、系爭房地被查封之
      損失等損害之部分，雖與前案主張生命權損害之部分均本
      於同一侵權行為之原因事實，惟因前後訴俱屬一部請求，
      各自請求賠償項目互異，依上開說明，無違一事不再理原
      則自明。
    (2)就本件主張部分律師費之支出而言：查原告己○○等9 人
      於96 年5月31日具狀主張：「因被告不服高等法院…刑事
      判決上訴後，經最高法院發回高等法院…經委請黃德財律
      師擔任告訴代理人，支付律師費用45,000元，此項費用亦
      屬被告為不法侵權行為而致原告增加之支出，…原告…請
      求211 萬元之損害賠償」（見本院卷第250 頁）等語，該
      項費用之收據並載有：「茲收到庚○○等9 人新台幣四萬
      五千元正，…94年9 月24日」（見本卷卷第255 頁）等語
      ，是本件原告己○○等9 人於承受訴訟時，係本於自己對
      被告之侵權行為損害賠償請求權，其中追加主張支出部分
      律師費之損害部分，雖與前案主張訴訟勞費及無法工作損
      失之部分均本於同一侵權行為之原因事實，惟因前後訴俱
      屬一部請求，各自請求賠償項目互異，依上開說明，亦無
      違一事不再理原則自明。
  5.總此，本件原告於前案，無論係基於概括繼受子○○對被告
    之侵權行為損害賠償請求權，抑或本於自己對被告之侵權行
    為損害賠償請求權，均僅就同一被告之同一侵權行為原因事
    實之部分損害，請求被告賠償之，對於其餘請求並無拋棄之
    意思，是以前訴既未對超過子○○生命權受損害、己○○等
    9 人所支出訴訟勞費及無法工作損失之其餘損害賠償細目為
    判決、審理，其餘損害賠償細目自不在前案既判力所及範圍
    內，故被告辯稱本件違反一事不再理云云，容有誤會。
  (二)原告之請求已有部分罹於時效：
  1.按因侵權行為所生之損害賠償請求權，自請求權人知有損害
    及賠償義務人時起，2 年間不行使而消滅；自有侵權行為時
    起，逾10年者亦同，民法第197 條第1 項定有明文。
  2.查原告於88年7 月28日即知悉其所有系爭房地經本院執行處
    以88年度執全字第1776號假扣押強制執行事件辦理查封登記
    一事，為兩造所不爭執，已如前述，即應採為裁判之基礎，
    是原告主張關於非財產上之損害及土地被查封之損害2 部分
    ，均於88年7 月28日即為知悉；又訴訟費之支出，係指子○
    ○就本件88年度重訴字第386 號確認本票債權不存在等事件
    ，於88年12月7 日補繳裁判費；另律師費之支出部分，其中
    先後於88年8 月26日為本院執行處88年度執全字第1776號及
    1778號假扣押執行事件、88年11月18日為本院88年度重訴字
    第340 號民事事件、88年12月29日為本院88年度重訴字第38
    6 號確認本票債權不存在之訴、89年7 月12日為台灣桃園地
    方法院檢察署88年度他字第2084號偽造文書等案件、89年9
    月30日為台灣板橋地方法院檢察署89年度偵字第19975 號案
    件、90年8 月9 日為台灣板橋地方法院90年度訴字第900 號
    案件、90年8 月14日及同年月16日為本院執行處88年度執字
    第15607 號強制執行案件，原告主張其總計支出190,500 元
    ；再原告主張醫療費之支出，分別發生於89年9 月11日、89
    年11月25日前（見本院卷第39頁至第55頁、第138 頁至第14
    1 頁）等情，業據原告提出補繳訴訟費裁定、聲請狀、裁定
    、開庭通知書、民事執行處拍賣通知書、醫療費用收據、統
    一發票等件為證。
  3.總此，本件原告既係基於侵權行為法則提起本訴，該項請求
    權時效自原告知有損害及賠償義務人時起，2 年間不行使而
    消滅。是原告於92年12月8 日提起本訴時，關於土地被查封
    之損失、非財產上之損害、醫療費、訴訟費，以及本件起訴
    前2 年即90年12月8 日之前支出之律師費等範圍內雖主張受
    有損害，惟俱業已罹於時效自明。
  (三)被告就原告所受其餘損害部分，不負侵權行為損害賠償責任
    ：
  1.被告抗辯伊所取得之系爭本票及保證書係梁紘瑞所交付，並
    非如原告所云係以假郵差之方式取得。縱認被告偽造子○○
    名義之系爭本票及保證書之犯行為真實，然相關民刑事訴訟
    皆為原告提起，且我國民事訴訟法並非採取律師訴訟主義，
    是原告支付律師費，與被告之行為並無因果關係等語。惟查
    原告主張被告偽造子○○名義之本票及保證書等情，經本院
    94年度上更 (一)字 第546 號及最高法院96年度台上字第20
    91號刑事判決認定被告觸犯偽造有價證券及行使偽造文書罪
    ，判處被告有期徒刑3 年2 月，固有該刑事卷宗及刑事判決
    可憑，被告既未能舉證以實其說，自不容其空言矯飾。是被
    告辯稱其並未以假郵差之方式取得系爭本票及保證書云云，
    不足採信，故前揭被告故意不法行為侵害原告財產權等情，
    應堪信為真實。
  2.次查原告主張其因被告偽造有價證券及行使偽造文書等罪行
    ，致子○○先於92年5 月23日為本院92年度聲字第421 號聲
    請返還擔保物事件，委由黃德財律師撰陳報狀而支付3,000
    元之報酬；復於92年7 月3 日為上開聲請返還擔保物事件提
    起抗告，委由黃德財律師撰抗告狀而支付6,000 元之報；另
    原告己○○等9 人於94年9 月24日，因被告不服臺灣高等法
    院91年度上訴字第1439號刑事判決而提起上訴後，經最高法
    院發回為臺灣高等法院94年度上更一字第546 號案件，委請
    黃德財律師擔任告訴代理人，支付45,000元報酬，亦即受有
    共計為54,000元、支出律師費之財產上損害，且此其損害於
    原告起訴時尚未罹於時效等情，雖據其提出上開返還擔保物
    事件中所提之民事陳報狀、民事抗告狀及臺灣高等法院92年
    抗字第2757號民事裁定、收據影本等件為證（見本案卷第17
    4 頁至第178 頁、第255 頁），惟原告自行聘請律師所支出
    之費用，並非因被告被訴之犯罪事實所生損害，亦即，被告
    上開故意不法行為與原告所受損害間，顯無相當因果關係。
    從而，原告主張其因支出律師費所生之財產上損害，應由被
    告負賠償之責，核屬無據。被告所持前揭辯詞，堪可採信。
五、綜上所述，本件原告本於侵權行為法律關係，請求被告給付
    2,155,000元，為無理由，應予駁回。
六、本件事證已臻明確，兩造其餘主張、陳述及所提證據，經審
    酌與本院前揭判斷不生影響，爰不逐一論列，併此敘明。
七、據上論結，本件原告之訴為無理由。依民事訴訟法第78條，
    判決如主文。
中     華     民     國     96    年    9   月   25   日
                  民事第三庭    法　官　汪智陽
以上正本證明與原本無異。
如對本判決上訴，須於判決送達後20日內向本院提出上訴狀。
                                書記官　葉菽芬
中     華     民     國     96    年    9   月   25   日
